【裁判字號】    91,重上更(二),63
【裁判日期】    971014
【裁判案由】    清償借款
【裁判全文】
臺灣高等法院民事判決      91年度重上更(二)字第63號
上  訴  人    甲○○      原住台北縣土城市○○路○段20之2
                          （現應受送達處所不明）
上  訴  人    戊○○
上  一  人
訴訟代理人    王正喜律師
上  訴  人    丙○○
              丁○○
共      同
訴訟代理人    蔡信章律師
上  訴  人    乙○○(即辛○○之承受訴訟人)
被  上訴人    第一商業銀行股份有限公司
法定代理人    己○○
訴訟代理人    賴盛星律師
複  代理人    蘇美蓮律師
              何淑媛律師
              劉淑琴律師
上列當事人間請求清償借款事件，上訴人對於中華民國86年5月
13日臺灣臺北地方法院85年度重訴字第1663號第一審判決提起上
訴，經判決後，由最高法院第二次發回更審，本院於97年9月16
日言詞辯論終結，判決如下：
    主      文
原判決關於命上訴人戊○○、丙○○、丁○○及上訴人乙○○之
被承受訴訟人辛○○連帶給付如附表編號一、編號二、編號九、
編號十一及編號十二所示本息及違約金之金額超過新台幣伍佰萬
元之訴部分，及該部分假執行之宣告暨訴訟費用之裁判均廢棄。
上開廢棄部分，被上訴人在第一審之訴及假執行之聲請均駁回。
上訴人甲○○之上訴、及上訴人戊○○、丙○○、丁○○、乙○
○之其餘上訴均駁回。
第一、二審及發回前第三審訴訟費用由上訴人戊○○、丙○○、
丁○○、乙○○連帶負擔二十分之七，餘由上訴人甲○○負擔。
本判決第三項所命上訴人戊○○、丙○○、丁○○之連帶給付，
上訴人戊○○、丙○○、丁○○於繼承被繼承人子○○之遺產範
圍內負責。
    事實及理由
壹、本件上訴人戊○○、丙○○、丁○○ (下稱戊○○等3人)聲
    明求為判決：(一)原判決廢棄。(二)被上訴人在第一審之訴及假
    執行之聲請均駁回。
    被上訴人聲明求為判決：上訴駁回，惟原判決附表編號3及
    編號13所示利息、違約金部分，減縮按本判決附表編號3及
    編號13所示利息、違約金 (見本院重上更(二)字卷78、98至
    103頁)。
    上訴人甲○○、乙○○均未到場以言詞、或提出書狀為聲明
    。
貳、程序方面：
一、被上訴人公司之法定代理人原為壬○○，嗣變更為癸○○ (
    見最高法院91年度台上字第263號卷23至26頁)，復先後於本
    院第二次更審訴訟進行中之民國 (下同)95 年1月16日、97
    年7月23日變更為己○○、庚○○，有被上訴人公司之董事
    會95年1月17日函文及公司變更登記表可證（見本院重上更
    (二)字卷二201頁；本院重上更(二)字卷四141至145頁），茲據
    彼等具狀聲明承受訴訟，核無不合。
二、上訴人丙○○、丁○○經原審判決應與原審共同被告甲○○
    、戊○○、辛○○負連帶債務後，上訴人丙○○、丁○○提
    出非基於其個人關係之抗辯為有理由 (見本院重上字卷一18
    、21頁)，依民法第275條規定，其訴訟標的對於原審共同被
    告甲○○、戊○○、辛○○即屬必須合一確定，依民事訴訟
    法第56條第1項第1款規定，上訴人丙○○、丁○○提起上訴
    之效力及於未提起上訴之原審共同被告甲○○、戊○○、辛
    ○○ (最高法院33年上字第4810號判例參照)，惟原審共同
    被告辛○○已於原審判決當日即86年5月13日死亡，其繼承
    人為上訴人戊○○、丙○○、丁○○、乙○○4人，因上訴
    人戊○○、丙○○、丁○○均已拋棄繼承，茲據被上訴人在
    本院第一次更審中具狀聲明由乙○○承受訴訟 (見原審卷52
    頁；本院重上字卷二36至38頁；本院重上更(一)字卷48、49頁
    )，亦無不合。
三、被上訴人起訴時，原係請求上訴人甲○○、戊○○、丙○○
    連帶給付如原判決附表所示本息及違約金，嗣於本院第二次
    更審中之91年7月15日具狀減縮其請求金額如本判決附表 (
    下稱附表─見本院重上更(二)字卷78、98至103頁)所示本息及
    違約金，核屬減縮應受判決事項之聲明，合於民事訴訟法第
    446條第1項但書、第225條第1項第3款之規定，應予准許。
四、上訴人甲○○、乙○○均未於言詞辯論期日到場，核無民事
    訴訟法第386條所列各款情形，爰依被上訴人之聲請，由其
    一造辯論而為判決。合先敘明。
參、實體方面：
一、被上訴人主張：訴外人禾宇實業有限公司 (下稱禾宇公司)
    自78年9月間起至84年12月間止，陸續向伊借款18筆，合計
    1,476萬元 (下稱系爭18筆借款)，除已清償部分外，尚積欠
    如原判決附表所示1,434萬5,216.5元本息及違約金，迄未清
    償。上訴人甲○○、戊○○、丙○○曾於71年7月19日簽立
    保證書 (下稱系爭71年保證書)同意就訴外人禾宇公司向伊
    所借貸之本金在3, 000萬元限額內負連帶清償責任；另上訴
    人乙○○之被承受訴訟人辛○○及其妻子○○亦於76年12
    月1日簽立保證書 (下稱系爭76年保證書)同意就訴外人禾宇
    公司向伊所借貸之本金在500萬元限額內負連帶清償責任。
    因子○○已於85年5月31日死亡 (見原審卷49頁)，其繼承人
    有辛○○、上訴人戊○○等3人及乙○○共5人，自應就子○
    ○死亡前所負擔之保證債務負連帶清償責任，因伊已對上訴
    人乙○○取得另件執行名義 (台灣板橋地方法院85年度促字
    第1973 1號支付命令)，爰不在本件對其再行請求；又伊已
    於台灣板橋地方法院88年度民執速字第8431號強制執行事件
    中併案執行上訴人乙○○之財產，並獲清償31萬8,633元 (
    已扣除執行費11萬566元)，經依民法第323條規定，先行抵
    充如原判決附表編號3、編號13所示利息及違約金後，訴外
    人禾宇公司仍積欠伊如附表所示1,434萬5,216.5元本息及違
    約金等情，爰依據消費借貸、連帶保證及繼承之法律關係，
    求為命上訴人甲○○、戊○○、丙○○連帶給付如附表所示
    1,434萬5,216.5元本息暨違約金，及命上訴人乙○○之被承
    受訴訟人辛○○及上訴人丁○○連帶給付如附表編號1、編
    號2、編號9、編號11及編號12所示500萬元本息暨違約金之
    判決 (原審判命上訴人甲○○、戊○○、丙○○、丁○○及
    上訴人乙○○之被承受訴訟人辛○○應如數按如原判決附表
    所示本息及違約金連帶給付。本院第一次更審就原判決關於
    (一)命上訴人丙○○連帶給付部分；(二)命上訴人戊○○連帶給
    付之金額超過如原判決附表編號18所示130萬元本息暨違約
    金部分均予廢棄，而駁回被上訴人上開金額之請求；另駁回
    上訴人甲○○、丁○○及上訴人乙○○之被承受訴訟人辛○
    ○之上訴，及上訴人戊○○之其餘上訴。兩造各就其敗訴部
    分聲明不服，提起上訴，均經最高法院廢棄發回)。
    上訴人戊○○等3人則以：被上訴人將系爭18筆借款貸與訴
    外人禾宇公司，嗣復准許該公司就如附表編號5、編號6、編
    號17及編號18所示本金予以延期清償，均未徵得上訴人戊○
    ○、丙○○、及子○○之同意，且訴外人禾宇公司就系爭18
    筆借款所簽立之借據，亦未經伊等簽名，依民法第71條、第
    72條、第227條之2、第247條之1第2款、第3款、第739條之
    1、第755條、民法債編施行法第33條及消費者保護法第12條
    第1項之規定及舉輕明重之法理，伊等自無須就系爭借款負
    保證責任；又依國內金融界之慣例，公司之股東或董、監事
    有所變更時，金融機構於該公司嗣後之借款，均須重新填寫
    相關之借據及保證書，且以新任之股東或董、監事取代原已
    退出之股東或董、監事充任連帶保證人，上訴人戊○○、丙
    ○○簽立系爭71年保證書，乃係應被上訴人所為訴外人禾宇
    公司借款應由全體股東連保 (下稱股東保) 之要求，惟上訴
    人丙○○、戊○○既已分別於72年6月1日、79年4月2日自訴
    外人禾宇公司退股，並通知被上訴人，且由新股東丑○○、
    寅○○、卯○○加入作保，參酌民法第99 條規定及最高法
    院79年度台上字第1808號判決意旨，上訴人戊○○、丙○○
    所簽訂之系爭71年保證書，已因被上訴人向訴外人禾宇公司
    重新徵提保證書而失其效力，上訴人丙○○、戊○○自毋須
    再就訴外人禾宇公司向被上訴人所借貸之款項負保證責任；
    又被上訴人故意不提出上訴人戊○○、丙○○退股免保之文
    件，依民事訴訟法第345條第1項規定，應認伊等所為退股免
    保之主張為真實；又子○○並不識字，故系爭71年保證書上
    並無子○○之簽名，然系爭76年保證書上竟出現子○○之簽
    名，且二份保證書所蓋用之子○○印文亦不相同，顯難認係
    真正，況子○○於生前之76年12月1日已處於神志不清之狀
    態，自難認子○○已與被上訴人間成立保證契約；又依被上
    訴人所定之業務處理細則規定，其所徵求之保證人，應寫明
    為連帶保證人，並於借據、票據、契約書簽章，且保證書上
    連帶保證人如有更異時，應重新徵取新連帶保證人及擬續為
    保證之原保證人保證書，惟被上訴人所提出系爭借據及借款
    申請書中，均未記載上訴人丙○○、戊○○或子○○為連帶
    保證人，且嗣亦未重新徵得伊等同意續為保證之保證書或同
    意書，足見被上訴人確有終止其與上訴人丙○○、戊○○或
    子○○間保證契約之合意；又縱認上訴人應負保證責任，惟
    系爭71年保證書之保證人除上訴人丙○○、戊○○外，尚包
    括李巳○○、辛○○、子○○、甲○○、未○○、午○○、
    乙○○7人，而被上訴人嗣已免除辛○○、子○○之債務，
    依民法第276條第1項規定，伊等亦應減免總債務之1/4；又
    縱認伊等應就子○○之保證債務代負履行責任，因伊等並未
    繼承子○○任何財產，依97年1月2日修正公布之民法第1148
    條第2項規定，伊等亦毋庸負清償責任等語，資為抗辯。
    上訴人甲○○、乙○○均未到場以言詞、或提出書狀為陳述
    。
二、經查被上訴人主張訴外人禾宇公司曾向伊借貸系爭18筆借款
    ，尚積欠如附表所示1,434萬5,216.5元本息及違約金，迄未
    清償；上訴人甲○○、戊○○、丙○○曾簽立系爭71年保證
    書同意就訴外人禾宇公司向伊所借貸之本金在3,000萬元限
    額內負連帶清償責任，另上訴人乙○○之被承受訴訟人辛○
    ○曾簽立系爭76年保證書同意就訴外人禾宇公司向伊所借貸
    之本金在500萬元限額內負連帶清償責任；子○○已於85年5
    月31日死亡，其繼承人為辛○○、上訴人戊○○等3人、及
    乙○○5人之事實，為上訴人所不爭執，並有借據、借款展
    期約定書、保證書、印鑑卡、約定書、放款貸放傳票、轉帳
    收入傳票、戶籍謄本及繼承系統表可稽（見原審卷14至48、
    49 至52、81至90、116至133頁），固堪信為真實。
三、被上訴人主張上訴人甲○○、丙○○、戊○○及辛○○為系
    爭18筆借款之連帶保證人，另辛○○、上訴人戊○○等3人
    、及乙○○同為系爭18筆借款之連帶保證人子○○之繼承人
    ，均應就系爭18筆借款負連帶清償責任云云；而上訴人戊○
    ○等3人則以前揭前情詞置辯。經查：
(一)、本件上訴人丙○○、戊○○、甲○○、乙○○及訴外人未○
    ○均為系爭71年保證書所記載之連帶保證人 (見原審卷46、
    47 頁)，經核彼等簽立該保證書時，均係訴外人禾宇公司之
    股東 (見外放禾宇公司登記案卷影本)，且證人即被上訴人
    公司松山分行之襄理辰○○復已在本院證稱：「 (伊公司)
    對有限公司貸款須全體股東作保、股份有限公司須全體董監
    事 (作保)，若有新的董監事加入，須加保」、「原則上有
    限公司的股東全體要當保證人」 (見本院重上字卷二52 頁
    ；本院重上更(一)字卷21頁背面)，被上訴人並自認當時年僅8
    歲及6歲之丑○○ (65年8月24日出生)、寅○○ (67年11月
    23 日出生)於74年5月9日簽立保證書，擔任訴外人禾宇公司
    之連帶保證人，係屬股東保之性質 (見本院重上更(一)字卷82
    、118、128頁)，則上訴人丙○○、戊○○所為伊等均係應
    被上訴人股東保之要求而簽立系爭71年保證書之抗辯，顯非
    無稽。至系爭71年保證書所記載之連帶保證人固尚有不具訴
    外人禾宇公司股東身分之李巳○○、午○○、辛○○、子○
    ○4人 (其中辛○○、子○○二人之簽名已於不詳日期塗銷)
    ，惟依證人即被上訴人公司大安分行職員申○○在本院證稱
    ：「我們銀行若對公司借款會找董事 (指股份有限公司)或
    股東 (指有限公司)或第三人連保」 (見院重上字卷二32 頁
    背面)，可見第三人連保亦係被上訴人所要求之貸款條件之
    一，尚難憑此遽認上訴人丙○○、戊○○、甲○○、乙○○
    及訴外人未○○並非股東保。
(二)、按定型化契約係依照當事人一方預定用於同類契約之條款而
    訂定之契約。故於通常情形，就同類契約之訂立，固可收便
    捷、統合之效能，然就具體個案，如有特殊情形，仍應參酌
    訂約之內容，探求當事人之真意，解釋契約，不能專以定型
    化契約之條款為唯一憑據 (最高法院78年度台上字第2557號
    判決參照)。系爭71年保證書、系爭76年保證書及上訴人戊
    ○○、丙○○於71年7月19日所簽立約定書，經核均屬被上
    訴人一方預定用於同類契約所印製之定型化契約 (見原審卷
    46 至48、85至88頁)，是上開契約固未就上訴人丙○○、戊
    ○○、甲○○、乙○○及訴外人未○○係基於股東身分擔任
    連帶保證人，以及彼等之保證責任與股東身分間之依存關係
    予以特別約定，惟本諸股東保之特性及誠實信用原則，及參
    酌訴外人禾宇公司之新任股東丑○○、寅○○、及卯○○亦
    已先後於74年5月9日、78年11月18日擔任訴外人禾宇公司之
    保證人 (見本院重上更(一)字卷82、139頁)，且被上訴人與訴
    外人禾宇公司間放貸往來之74年5月9日、75年5月5日放款批
    覆書亦載有被上訴人公司總行所為：「應徵取股東同意借款
    決議錄辦理」之批示 (見本院重上更(二)字卷三146、148頁)
    ，應認訴外人禾宇公司之股東與被上訴人間簽訂系爭71年保
    證書之真意，乃係以彼等仍擔任股東之期間內，始就訴外人
    禾宇公司向被上訴人借貸款項所負之債務負連帶保證責任，
    退步言之，至遲亦應以新股東重新出具保證書予被上訴人時
    ，即不負連帶保證責任 (最高法院77年度台上字第367號、
    79 年度台上字第1808號判決參照)。又依卷附訴外人禾宇公
    司登記資料所示，上訴人丙○○係於72年6月1日將其出資額
    轉讓予新股東丑○○；上訴人戊○○係於79年3月18日 (上
    訴人戊○○誤繕為79年4月2日)將其出資額分別轉讓予訴外
    人未○○及新股東卯○○ (見外放禾宇公司登記案卷影本)
    ，是應認上訴人丙○○應自72年6月1日退股時起，或至遲於
    74 年5月9日新股東丑○○簽立保證書予被上訴人時起，即
    不再就訴外人禾宇公司向被上訴人所借貸之債務負連帶保證
    責任。另上訴人戊○○自79年3月18日時起 (按新股東卯○
    ○早在78年11月18日即擔任訴外人禾宇公司之保證人)，亦
    不再就訴外人禾宇公司向被上訴人所借貸之債務負連帶保證
    責任。
(三)、雖被上訴人復主張：丑○○、寅○○係於74年5月9日擔任訴
    外人禾宇公司之連帶保證人，彼等之保證金額為5,000萬元
    ，與上訴人丙○○之退股日期72年6月1日相隔2年，且保證
    金額亦超過系爭71年保證書之保證金額2,000萬元，顯係追
    加擔保，另股東卯○○並未與伊簽訂保證書，故其並未接替
    上訴人戊○○之股東作保云云。惟查，依被上訴人所提出其
    與訴外人禾宇公司於72年至74年間借貸往來之放款申請書及
    放款批覆書所示，均載有股東丑○○、寅○○均未成年請免
    除保證書上作保之記載 (見本院重上更(二)字卷三132至147
    頁)，可見丑○○、寅○○遲至74年5月9日始簽訂保證書，
    乃係出於被上訴人之決定，尚難據為上訴人丙○○、戊○○
    並非股東保之認定。又依系爭18筆借款之授信申請書所示，
    其上所記載訴外人禾宇公司之保證書仍為3,000萬元 (見本
    院重上更(一)字卷196至205頁)，顯見被上訴人並不認為股東
    丑○○、寅○○嗣後所為之保證，具有追加擔保之性質，況
    依丑○○、寅○○於保證當時均係未成年人，且被上訴人初
    始亦認彼等尚無簽立保證書之必要以觀，尤難認彼二人有為
    訴外人禾宇公司追加擔保2,000萬元之可能，是被上訴人所
    為此部分主張，亦不足取。另股東卯○○早在78年11月18日
    即已簽立約定書，就訴外人禾宇公司向被上訴人所借貸之債
    務負連帶保證責任 (見本院重上更(一)字卷139頁)，且經參酌
    被上訴人所提出其與訴外人禾宇公司於84年間往來之授信約
    定書復載明因卯○○之出資額僅占訴外人禾宇公司資本總額
    1% ，且未實際參與公司經營，免在保證書上作保之旨 (見
    本院重上更(一)字卷196至205頁)，顯見卯○○未簽立保證書
    ，乃係出於被上訴人之決定，亦難據為上訴人丙○○、戊○
    ○並非股東保之認定。
(四)、次按保證人與債權人約定就債權人與主債務人間所生一定債
    之關係範圍內之不特定債務，預定最高限額，由保證人保證
    之契約，即所謂最高限額保證。此種保證契約如定有期間，
    在該期間內所生約定範圍內之債務，不逾最高限額者，均為
    保證契約效力所及；如未定期間，保證契約在未經保證人依
    民法第754條規定終止或有其他消滅原因以前，所生約定範
    圍內之債務，亦同。故在該保證契約有效期間內，已發生約
    定範圍內之債務，縱因清償或其他事由而減少或消滅，該保
    證契約依然有效，嗣後所生約定範圍內之債務，於不逾最高
    限額者，債權人仍得請求保證人履行保證責任 (最高法院77
    年台上字第943號判例參照)。經查系爭71年保證書及系爭76
    年保證書既均約定保證人之連帶保證範圍，涵括訴外人禾宇
    公司就現在及將來對被上訴人所負之借款、票據、保證、損
    害賠償等其他一切債務，並分別以3,000萬元、500萬元為限
    額 (見原審卷46至48頁)，核其性質應屬最高限額保證，依
    上開說明，各保證人於其保證期間內，自應就訴外人禾宇公
    司所生約定範圍內之債務，以3,000萬元或500萬元為限，與
    債務人負連帶清償責任。又銀行或其他金融機構與連帶保證
    人間所訂立之保證契約，乃保證人擔保借款人對金融機構債
    務之清償責任，金融機構對保證人並未提供任何商品或服務
    ，保證人並未因有保證契約而自銀行獲得報償，尚非屬消費
    者保護法所規定有關消費之法律關係，自無該法之適用 (最
    高法院90年度台上字第2011號判決參照)，是無論為系爭71
    年保證書或系爭76年保證書，均無適用消費者保護法之餘地
    。又保證人既係擔保他人間之債務清償責任，自非經濟上之
    弱者，且未自保證契約獲取任何利益，如認保證契約有違民
    法保護保證人之任意規定，自可不訂定保證契約，並不因其
    未為保證人而生不利益，或經濟生活受制於銀行不得不為保
    證之情形，故保證契約之約定，除有違反法律強制或禁止規
    定，或有該當民法第247條之1所定顯失公平之情形，應認該
    部分之約定無效外，保證人仍應依約負保證責任，並無違反
    公序良俗可言 (最高法院91年度台上字第1999號、93年度台
    上字第710號判決參照)。是上訴人戊○○等3人所為系爭71
    年保證書及系爭76年保證書違反民法第72條、第227條之2、
    及消費者保護法第12條第1項規定之抗辯，自不足取。
(五)、依訴外人禾宇公司之公司登記資料所示，上訴人乙○○之被
    承受訴訟人辛○○及其妻子○○從未擔任訴外人禾宇公司之
    股東，是彼2人簽立系爭71年保證書 (嗣已塗銷)或系爭76年
    保證書之目的，顯係以第三人之身分提供連帶保證，上訴人
    既不能證明上訴人乙○○之被承受訴訟人辛○○及子○○曾
    依民法第754條第1項之規定，終止彼2人與被上訴人間於76
    年12月1日所定之保證契約，依上開說明，上訴人乙○○之
    被承受訴訟人辛○○及子○○自應依約就訴外人禾宇公司所
    負欠被上訴人之一切債務，在500萬元之限額內負連帶清償
    責任。又子○○已於85年5月31日死亡，其繼承人為辛○○
    、上訴人戊○○等3人及乙○○5人，已如前述，而上訴人戊
    ○○等3人復自認並未辦理拋棄繼承 (見本院重上更(二)字卷
    三165頁背面)，是依民法第1148條前段、第1153條第1項規
    定，被上訴人所為上訴人戊○○等3人應就子○○之上開保
    證債務負連帶清償責任之主張，自屬可取。
(六)、雖上訴人戊○○等3人抗辯：子○○於76年間罹患老人痴呆
    症，已陷於無意識狀態而長期住院，並無可能與被上訴人達
    成保證之意思表示合致云云。惟查，系爭76年保證書係於76
    年12月1日簽訂，其對保欄除捺有子○○之指印外，該欄上
    方空白處另載有見證人未○○ (即訴外人禾宇公司之負責人
    ) 及卯○○ (即丁○○之妻)之簽名 (見原審卷48頁背面)，
    另依被上訴人所提出辛○○及子○○於76年10月15日所簽署
    之約定書以觀，除立約定書人處亦捺有子○○之指印外，其
    上方對保欄處復載有見證人未○○及辛○○之簽名 (見原審
    卷89、90頁)，經核與證人即對保人酉○○在本院證述：「
    我們對保時一定要問當事人要不要作保，有一次去家裡，辛
    ○○、子○○都在，兩人年紀都很大，有一次在醫院，只有
    子○○在，對保時是未○○ (即訴外人禾宇公司之負責人)
    帶我去醫院，當時還有卯○○ (即丁○○之妻)在場，我有
    告訴子○○和卯○○，他女婿 (指未○○)要借錢，請他作
    保，他說好，當時子○○意識清楚，看不出來有老人癡呆症
    ，子○○因不識字不會簽所以蓋手印」相符（見本院重上字
    卷二33頁背面），衡諸常情，倘子○○於上開對保當時確已
    陷於無意識之狀態，則與子○○具有至親關係之辛○○、未
    ○○及卯○○豈有可能在場坐視對保程序之進行而不加以阻
    止，甚至還擔任該對保程序之見證人。況經參酌證人卯○○
    在本院證稱：「子○○是我婆婆，他一直有風濕關節炎，76
    年我婆婆住院，(第)一銀 (行)拿資料到醫院找我婆婆蓋手
    印，當時我先生的妹婿未○○在場，所以我沒有多問」（見
    本院重上字卷二9頁背面），並未述及子○○於對保時已陷
    於無意識狀態，而上訴人戊○○等3人就此復不能舉證以實
    其說，是彼等所為此部分抗辯，亦不足取。至證人未○○雖
    在本院證稱：「手印是酉○○拉子○○的手蓋的.... 子○
    ○意識不清楚」云云（見本院重上字卷二第34頁背面），惟
    經核其所為之上開證言，已與上開事證不符，況其與子○○
    及上訴人間復具有姻親關係，尤難期其為真實之證言，尚難
    據為有利於上訴人之認定。
(七)、被上訴人主張上訴人甲○○、戊○○、丙○○應就訴外人禾
    宇公司所負欠伊如附表所示1,434萬5,216.5元本息暨違約金
    之債務，負連帶清償責任，另上訴人乙○○之被承受訴訟人
    辛○○及上訴人丁○○應就訴外人禾宇公司所負欠伊如附表
    編號1、編號2、編號9、編號11及編號12所示500萬元本息暨
    違約金之債務，負連帶清償責任，是否有據，茲分述如下：
  1.關於上訴人甲○○部分：
    依被上訴人所提出系爭18筆借款之借據及借款展期約定書所
    示，上訴人甲○○亦係各該筆借款 (含延期清償約定)之連
    帶保證人 (見原審卷14至31頁)，足見上訴人甲○○除以訴
    外人禾宇公司之股東身分簽立系爭71年保證書外，嗣於訴外
    人禾宇公司陸續向被上訴人借貸系爭18筆借款時，仍一一同
    意擔任系爭18筆借款之連帶保證人。從而，上訴人甲○○雖
    已於72年6月1日與上訴人丙○○同時退股 (見外放訴外人禾
    宇公司登記案卷影本)，仍應本於上開借據及借款展期約定
    書之約定，就系爭18筆借款負連帶清償責任。是被上訴人依
    據連帶保證之法律關係，請求上訴人甲○○給付如附表所示
    1,434萬5,216.5元本息暨違約金，自屬有據。
  2.關於上訴人丙○○部分：
  上訴人丙○○就系爭71年保證書所負之連帶保證責任僅至74
    年5月9日止，已如上述，而系爭18筆借款則均係於78年9 月
    29日以後始陸續發生 (見原審卷14至31頁)，是被上訴人固
    不得依據系爭71年保證書之約定，請求上訴人丙○○就系爭
    18筆借款負連帶清償責任。
  惟上訴人丙○○係子○○之繼承人，而子○○依系爭76年保
    證書之約定，應就訴外人禾宇公司所負欠被上訴人之債務在
    500萬元之限額內負連帶清償責任，已如前述，是被上訴人
    所為上訴人丙○○應繼承子○○上開債務之主張，自屬可取
    。又上訴人丙○○基於繼承關係所應負連帶清償責任之範圍
    ，原係包括訴外人禾宇公司所負欠被上訴人之各筆債務 (
    展期清償之債務除外，理由詳如後述)，僅金額以500萬元為
    限，且依民法第740條規定，該500萬元限額包含主債務之利
    息、違約金、損害賠償及其他從屬於主債務之負擔。惟被上
    訴人既僅請求上訴人丙○○就如附表編號1、編號2、編號9
    、編號11及編號12所示5筆借款本息及違約金 (均非展期清
    償之債務)負連帶清償責任 (見原審卷105頁背面)，本諸權
    利自由處分之原則，自非法所不許。是被上訴人依據連帶保
    證及繼承之法律關係，請求上訴人丙○○在500萬元範圍內
    ，連帶給付如附表編號1、編號2、編號9、編號11及編號12
    所示5筆借款本息及違約金，自屬有據；至超過上開金額之
    請求，即屬無據。
  3.關於上訴人戊○○部分：
  上訴人戊○○就系爭71年保證書所負之連帶保證責任僅至79
    年3月18日止，已如上述，而系爭18筆借款之借貸時間，僅
    如附表所示編號18之借款130萬元一筆，其借款日期為78年9
    月29日，係發生在上訴人戊○○保證期間內 (見原審卷31頁
    )，是被上訴人固不得依據系爭71年保證書之約定，請求上
    訴人丙○○就其餘17筆借款負連帶清償責任。惟依民法第
    755 條規定，就定有期限之債務為保證者，如債權人允許主
    債務人延期清償時，保證人除對於其延期已為同意外，不負
    保證責任，而此項攸關保證人權利之規定，依民法第739條
    之1及民法債編施行法第33條規定，除法律另有規定外，不
    得預先拋棄。被上訴人既自認如附表所示編號18之借款130
    萬元，其借款期限經六次展期後，已由79年9月29日延至85
    年9月29日 (見本院重上更(二)字卷一99頁)，復不能證明已徵
    得上訴人戊○○同意，允許訴外人禾宇公司延期清償，則系
    爭71年保證書固載有：「保證人並願拋棄民法債編第廿四節
    『保證』節內有關保證人之權利.... 且貴行得任意允許債
    務人延期清償」之文句 (見原審卷46頁)，揆諸上開說明，
    上訴人戊○○固亦毋庸就上開130萬元借款負連帶清償責任
    。
  惟上訴人戊○○亦係子○○之繼承人，依上開說明，被上訴
    人依據連帶保證及繼承之法律關係，請求其在500萬元範圍
    內，連帶給付如附表編號1、編號2、編號9、編號11及編號
    12所示5筆借款本息及違約金，自屬有據；至超過上開金額
    之請求，即屬無據。
  4.上訴人丁○○部分：
    上訴人丁○○亦係子○○之繼承人，依上開說明，被上訴人
    依據連帶保證及繼承之法律關係，請求其在500萬元範圍內
    ，連帶給付如附表編號1、編號2、編號9、編號11及編號12
    所示5筆借款本息及違約金，自屬有據。至超過上開金額之
    請求，即屬無據。
  5.上訴人乙○○之被承受訴訟人辛○○部分：
    上訴人乙○○之被繼承人辛○○依系爭76年保證書之約定，
    原應就訴外人禾宇公司所負欠被上訴人之債務，在500萬元
    之限額內負連帶清償責任，亦如前述，其責任範圍與子○○
    相同，是被上訴人依據連帶保證之法律關係，請求上訴人乙
    ○○之被繼承人辛○○在500萬元範圍內，連帶給付如附表
    編號1、編號2、編號9、編號11及編號12所示5筆借款本息及
    違約金，自屬有據；至超過上開金額之請求，即屬無據。
(八)、復按數人保證同一債務者，除契約另有訂定外，應連帶負保
    證責任，民法第748條定有明文。是上訴人甲○○、戊○○
    等3人、及上訴人乙○○之被承受訴訟人辛○○就如附表編
    號1、編號2、編號9、編號11及編號12所示5筆借款本息及違
    約金在500萬元之範圍內，應負連帶清償責任。末按繼承在
    97 年1月4日前開始，繼承人對於繼承開始後，始發生代負
    履行責任之保證契約債務，由其繼續履行債務顯失公平者，
    得以所得遺產為限，負清償責任，97年5月7日修正公布之民
    法繼承編施行法第1條之2亦定有明文。查上訴人戊○○等3
    人均係於85年5月31日子○○死亡時，始因繼承而發生代子
    ○○負連帶清償責任之保證債務，已如上述，而上訴人戊○
    ○等3人既抗辯子○○死亡時，並未遺留任何遺產，且提出
    財政部台北市國稅局財產歸屬資料清單為證 (見本院重上更
    (二)字卷四94、104、105頁)，而被上訴人復不能舉證證明上
    訴人戊○○等3人曾有繼承子○○遺產之事實，倘令上訴人
    戊○○等3人就子○○之上開保證債務負全部代償責任，經
    核顯失公平。從而，應認上訴人戊○○等3人應僅在繼承子
    ○○之遺產範圍內負連帶清償責任。
四、綜上所述，被上訴人依據連帶保證之法律關係，請求上訴人
    甲○○給付如附表所示1,434萬5,216.5元本息暨違約金；及
    依據連帶保證之法律關係，請求上訴人乙○○之被承受訴訟
    人辛○○連帶給付如附表編號1、編號2、編號9、編號11及
    編號12所示5筆借款本息及違約金500萬元；及依據連帶保證
    及繼承之法律關係，請求上訴人戊○○等3人在繼承子○○
    之遺產範圍內，連帶給付如附表編號1、編號2、編號9、編
    號11及編號12所示5筆借款本息及違約金500萬元，均屬應予
    准許；至逾上開部分之請求，即屬不應准許。從而，原審就
    上開不應准許部分，所為上訴人戊○○等3人及上訴人乙○
    ○之被承受訴訟人辛○○敗訴之判決，自有未洽，上訴人戊
    ○○等3人及上訴人乙○○之被承受訴訟人辛○○之上訴論
    旨指摘原判決不當，求予廢棄改判，為有理由；就上開應予
    准許部分，所為上訴人甲○○、戊○○等3人及上訴人乙○
    ○之被承受訴訟人辛○○敗訴之判決，所持理由雖與本院不
    同，惟其結果並無二致，仍應維持，上訴人甲○○、戊○○
    等3人及上訴人乙○○之被承受訴訟人辛○○之上訴論旨指
    摘原判決此部分不當，求予廢棄改判，應認為無理由。
五、至兩造其餘之攻擊或防禦方法及未經援用之證據，經本院斟
    酌後，認為均不足以影響本判決之結果，自無逐一詳予論駁
    之必要，併此敘明。
六、據上論結，本件上訴人甲○○之上訴應認為無理由；其餘上
    訴人之上訴為一部有理由、一部應認為無理由，依民事訴訟
    法第450條、第449條第2項、第78條、第85條第1項但書、第
    2項、第463條、第385條第1項前段，判決如主文。
中    華    民    國    97    年    10    月    14    日
                    民事第六庭
                        審判長法  官  林鄉誠
                              法  官  梁玉芬
                              法  官  許紋華
正本係照原本作成。
如不服本判決，應於收受送達後20日內向本院提出上訴書狀，其
未表明上訴理由者，應於提出上訴後20日內向本院補提理由書狀
（均須按他造當事人之人數附繕本）上訴時應提出委任律師或具
有律師資格之人之委任狀；委任有律師資格者，另應附具律師資
格證書及釋明委任人與受任人有民事訴訟法第466條之1第1項但
書或第2項（詳附註）所定關係之釋明文書影本。
中    華    民    國    97    年    10    月    15    日
                              書記官  潘大鵬
附註：
民事訴訟法第466條之1（第1項、第2項）：
對於第二審判決上訴，上訴人應委任律師為訴訟代理人。但上訴
人或其他法定代理人具有律師資格者，不在此限。
上訴人之配偶、三親等內之血親、二親等內之姻親，或上訴人為
法人、中央或地方機關時，其所屬專任人員具有律師資格並經法
院認為適當者，亦得為第三審訴訟代理人。


司法院資訊處製作；財團法人民間司法改革基金會備份。
